【裁判字號】    89,家訴,13
【裁判日期】    890927
【裁判案由】    確認繼承權不存在
【裁判全文】
臺灣雲林地方法院民事判決  八十九年度家訴字第十三號
    原      告  甲○○
    被      告  乙○○
                            樓.
    訴訟代理人  洪士凱律師  住雲林縣虎尾鎮○○路○段四一六巷四七號四樓
右當事人間請求確認繼承權不存在事件，本院判決如左：
    主    文
原告之訴駁回。
訴訟費用由原告負擔。
    事    實
甲、原告方面：
  一、聲明：請求確認被告對張分繼承權不存在。
  二、陳述：
     （一）原告之父張分於原告生母死亡後，經人介紹與被告相識並進而於張分之
           祖厝同居，未曾有公開結婚儀式及二人以上之證人。自始本人均以阿姨
           相稱，待原告之父張分於民國（下同）八十八年十一月十四日死亡，原
           告申請除戶謄本始知被告與張分辦有結婚登記。此顯與民法第九百八十
           二條第一項之規定不符，被告對張分應無繼承權存在。
     （二）本件結婚登記申請書係張分親筆書寫，其上所載結婚地點係自宅，惟經
           證人張主恩、張萬教於鈞院八十九年度家訴字第五號訴訟中證稱該日於
           張分之自宅，並未有公開之結婚儀式，足認事實上並未有公開之結婚儀
           式，僅張分為方便辦理結婚登記手續，隨意記載。
     （三）結婚證書之文字部分係張分之子張權立所書寫，被告稱婚宴上當場書寫
           ，與事實不符。
     （四）張萬教未至宜蘭受邀宴客，更無證書上蓋印之事。
     （五）衡諸一般經驗法則，結婚宴客之一方均係男方之責任，加以張分為雲林
           地方極有名氣之大戶，如何移至宜蘭宴客，而捨雲林之鄉親。
     （六）按「公開儀式」謂結婚儀式之進行，須達不特定人得共見共聞之程度。
           倘被告辯稱確有宴客乙節，為何無當日宴客照片。況且住宅內宴客二桌
           ，難謂公開並達不特定人共見共聞之程度。
  三、證據：提出戶籍謄本、結婚登記申請書為證，並請求訊問證人張權立、張萬教
            。
乙、被告方面：
  一、聲明：原告之訴駁回。
  二、陳述：
     （一）被告與張分係經由張分之子張權立介紹交往，而後於七十三年十二月十
           三日在宜蘭縣冬山鄉○○路九十二號（現改為六十七號）處結婚請客，
           當場並有簽署結婚證書。證書上結婚人張分、乙○○，主婚人黃文志及
           證婚人羅阿悟之印章皆是在婚宴時當場所蓋上，只有張萬教之印章是回
           雲林莿桐後才請張萬教蓋上去。被告與張分確有舉行公開之儀式及二人
           以上之證人。
     （二）原告提起本件訴訟主要是張分死後財產繼承之問題。原告稱從來均以阿
           姨稱被告，與事實不符，其實，原告與其兄張權立皆稱呼被告母親。另
           張分死後之訃文被告亦列為未亡人，此為原告及眾親友所共識，被告非
           與張分有結婚，原告及眾親友絕不可能同意被告以未亡人身分發訃文。
     （三）原告所舉證人張萬教、張主恩皆未於七十三年十二月十三日至宜蘭縣參
           加被告與張分之結婚喜宴，該二人之證詞乃屬傳聞，不足採用。
  三、證據：提出結婚證書、訃文、原告及訴外人張權立書立之證明書、信函等為證
            ，並請求訊問證人黃鴻達、羅阿悟、魏賴阿趁。
    理    由
一、按確認之訴非原告有即受確認判決之法律上利益者，不得提起，民事訴訟法第二
    百四十七條定有明文。法律關係之存在與否不明確，致原告在私法上之地位有受
    侵害之危險，而此危險得以對於被告之確認判決除去之者，即得依民事訴訟法第
    二百四十七條之規定提起確認之訴（最高法院五十二年台上字第一九二二號判例
    可資參照）。本件原告之父張分已於八十八年十一月十四日死亡，其繼承關係已
    經發生，而被告是否為張分之再婚配偶而對張分所遺財產有繼承權即與原告之間
    有重大影響，足致原告在私法上之地位有受侵害之危險，而且此危險得以對於被
    告之確認判決除去之。職是，原告就本件訴訟即有受確認判決之法律上利益，合
    先敘明。
二、原告起訴主張：其父張分與被告雖依戶籍法之規定辦理結婚登記，實則二人並未
    舉行結婚之公開儀式，故婚姻為無效，被告對張分之繼承權應不存在等語。被告
    則以：伊與張分有宴客之公開儀式，已生結婚之效力等語，資為抗辯。
三、經查：（一）結婚應有公開之儀式及二人以上之證人，民法第九百八十二條第一
    項定有明文。所謂公開儀式，無論依舊俗或新式，均無不可，只須當事人舉行定
    式之禮儀，使不特定人得以共見共聞，認識其為結婚為已足。查被告與張分於七
    十三年十二月十三日在宜蘭縣冬山鄉○○路九十二號宴請親友，有聘金、喜餅、
    祭拜祖先、燃放鞭炮等情，業據證人饒羅阿悟、黃鴻達到庭證述屬實。雖該宴客
    地點為私人住宅，然被告與張分既曾依照習俗於住所祭拜祖先、燃放鞭炮，並表
    明結婚而宴客二桌，仍不失為公開之結婚儀式（最高法院八十三年度台上字第一
    八○八號判決參照），又被告與張分間有無照相，亦非屬結婚之要件。是原告主
    張當日無宴客照片，住宅內宴客二桌，難謂公開並達不特定人共見共聞之程度云
    云，顯不足採。（二）民法第九百八十二條第一項所稱之證人，不必載明於結婚
    證書，只須於結婚當時曾在場目睹為已足。本件被告與張分舉行結婚儀式時，既
    有包括證人饒羅阿悟、黃鴻達在內之諸親友在場目睹，顯已符合法定之要件。至
    原告主張之訴外人張萬教有無未至宜蘭受邀宴客，有無在結婚證書上蓋印等事，
    均無礙被告與張分間婚姻之成立。（三）原告所提被告與張分結婚登記申請書之
    「結婚儀式舉行地點」一欄上雖載明「自宅」，惟該申請書之申請人欄記載為張
    分與被告二人，是該自宅不當然係指張分之住宅；況男女結婚並非以立具證書為
    要件，故被告與張分事後憑以申報戶籍登記之申請書，縱填寫之結婚地點與實際
    地點不同，亦無礙其有效婚姻之成立。（四）被告與張分之結婚證書文字部分確
    係張權立書寫一節，業據證人張權立到庭證述屬實，惟其同時證述：伊書寫完畢
    後即交由父親張分，至證書上印章為何人所蓋，並不清楚；張分與被告結婚時，
    伊亦不在場，是否有舉行公開儀式並不知道等語，是證人張權立所述亦不足為有
    利原告之認定。綜上所述，被告與張分間之結婚已符合民法第九百八十二條第一
    項規定，應屬有效。
四、按配偶間有相互繼承遺產之權，此觀之民法第一千一百三十八條、第一千一百四
    十四條規定自明。而張分於八十八年十一月十四日死亡時，被告為張分之配偶，
    依民法第一千一百三十八條之規定，被告當然為張分之法定繼承人，對於張分之
    遺產自有繼承權。從而，原告請求確認被告對張分之遺產繼承權不存在，自屬無
    據，應予駁回。
五、本件事證已臻明確，兩造其餘攻擊防禦方法，於判決結果不生影響，不予一一論
    述，至原告請求傳訊證人張萬教部分，核無必要，併此敘明。
六、據上論結，本件原告之訴為無理由，依民事訴訟法第七十八條，判決如主文。
中      華      民      國    八十九    年      九      月    二十七    日
                                臺灣雲林地方法院民事庭
~B審判長法官  蕭守田
~B法      官  黃玉清
~B法      官  鍾貴堯
右為正本係照原本作成。
如對本判決上訴，須於判決送達後廿日內向本院提出上訴狀。
中      華      民      國    八十九    年      九      月    二十七    日
~B法院書記官  劉興錫


司法院資訊處製作；財團法人民間司法改革基金會備份。
